ACORDAO-COMPLETO-2340686

ACÓRDÃO 2733/2019 ATA 11/2019 - SEGUNDA CÂMARA

VISTOS, relatados e discutidos estes autos de Tomada de Contas Especial (TCE) ora em fase de Embargos de Declaração opostos pelo Sr. José Rinco Barbosa contra o Acórdão 8295/2017-TCU-Segunda Câmara;
ACORDAM os Ministros do Tribunal de Contas da União, reunidos em sessão de 2ª Câmara, diante das razões expostas pelo relator, com fulcro nos arts. 32, inciso II, e 34 da Lei 8.443, de 16/7/1992, combinados com os arts. 277, inciso III, e 287 do Regimento Interno-TCU, em:
9.1. conhecer dos Embargos de Declaração em exame, para, no mérito, acolhê-los, atribuindo-lhes, inclusive, efeito modificativo, de modo a:
9.1.1. reconhecer a nulidade da citação do Sr. José Rinco Barbosa nos presentes autos e, em consonância com o art. 176 do Regimento Interno do TCU, estender essa nulidade aos atos processuais subsequentes àquela comunicação falha, em especial aos Acórdãos 9.369/2015 e 8.295/2017, ambos de 2ª Câmara, que ora se tornam insubsistentes;
9.1.2. restituir o feito à relatora a quo, para que promova as medidas que entender convenientes para o saneamento dos autos;
9.2. dar ciência desta deliberação ao embargante, ao Ministério do Turismo, ao Procurador-Chefe da Procuradoria da República em Minas Gerais e ao Chefe da Controladoria Regional da União naquele estado, fazendo remissão, no caso desses três últimos interessados, respectivamente aos Ofícios 2332/2017, 2333/2017 e 2334/2017, expedidos pela Secretaria do TCU no Estado de Minas Gerais (SEC-MG) em 21/9/2017 (peças 83 a 85) .

Embargos de Declaração opostos, em processo de Tomada de Contas Especial, pelo Sr. José Rinco Barbosa contra o Acórdão 8.295/2017-TCU-2ª Câmara, mediante o qual esta Corte de Contas, ao apreciar Recurso de Reconsideração interposto pelo referido responsável em face do Acórdão 9.369/2015 desse mesmo Colegiado, decidiu negar provimento ao recurso, mantendo, por conseguinte, a irregularidade das contas julgadas nestes autos, a condenação em débito do embargante e sua apenação com multa, nos exatos termos daquela deliberação de 2015.

Segunda Câmara

Município de Maripá de Minas-MG e Ministério do Turismo.

3. Responsáveis/Interessados/Embargantes:
3.1. Responsáveis: José Rinco Barbosa (CPF XXX.973.756-XX) e Rogério Tavares Rodeio & Shows Ltda. - ME (CNPJ 04.508.310/0001-72).
3.2. Embargante: José Rinco Barbosa (CPF XXX.973.756-XX).

13.1. Ministros presentes: Ana Arraes (Presidente), Augusto Nardes, Aroldo Cedraz (Relator) e Raimundo Carreiro.
13.2. Ministros-Substitutos presentes: Marcos Bemquerer Costa e André Luís de Carvalho.

ACORDAO-COMPLETO-2524583

Acórdão 1040/2022 - Segunda Câmara

AROLDO CEDRAZ

Ministro Aroldo Cedraz.

Trata-se de Tomada de Contas Especial (TCE) , ora em fase de Embargos de Declaração (peça 82) opostos pelo Sr. José Rinco Barbosa contra o Acórdão 8295/2017-TCU-Segunda Câmara (peça 78) , mediante o qual esta Corte de Contas, ao apreciar Recurso de Reconsideração interposto pelo referido responsável (peças 64 a 69) em face do Acórdão 9.369/2015 desse mesmo Colegiado (peça 23) , decidiu negar provimento ao recurso, mantendo, por conseguinte, a irregularidade das contas julgadas nestes autos, a condenação em débito do embargante e sua apenação com multa, nos exatos termos daquela deliberação de 2015, cujo teor segue colacionado abaixo, in verbis:
"ACORDAM os ministros do Tribunal de Contas da União, reunidos em sessão da 2ª Câmara, ante as razões expostas pela relatora e com fundamento nos arts. 1º, inciso I; 16, inciso III, alíneas 'b' e 'c' e §§ 1º e 2º; 19; 23, inciso III; 26; 28, inciso II; e 57 da Lei 8.443/1992, c/c os arts. 214, inciso III, alínea 'a', e 217 do Regimento Interno, em: 
9.1. considerar revel José Rinco Barbosa e julgar irregulares suas contas;
9.2. condená-lo, em solidariedade com Rogério Tavares Rodeio & Shows Ltda. - ME, ao recolhimento ao Tesouro Nacional da quantia de R$ 100.000,00 (cem mil reais) , atualizada monetariamente e acrescida de juros de mora de 20/10/2008 até a data do pagamento;
9.3. aplicar-lhe multa de R$ 20.000,00 (vinte mil reais) , a ser recolhida ao Tesouro Nacional, com atualização monetária, calculada da data deste acórdão até a data do pagamento, se este for efetuado após o vencimento do prazo abaixo estipulado;
9.4. fixar prazo de 15 (quinze) dias, a contar das notificações, para comprovação, perante o Tribunal, do recolhimento das dívidas acima imputadas;
9.5. autorizar a cobrança judicial das dívidas, caso não atendidas as notificações;
9.6. autorizar o pagamento das dívidas em até 36 (trinta e seis) parcelas mensais consecutivas, caso venha a ser solicitado pelos responsáveis antes do envio do processo para cobrança judicial;
9.7. fixar o vencimento da primeira parcela em 15 (quinze) dias a contar do recebimento das notificações e o das demais a cada 30 (trinta) dias, com incidência dos encargos legais sobre o valor de cada parcela; 
9.8. alertar aos responsáveis que a inadimplência de qualquer parcela acarretará vencimento antecipado do saldo devedor;
9.9. remeter cópia deste acórdão, bem como do relatório e do voto que o fundamentaram, ao procurador-chefe da Procuradoria da República no Estado de Minas Gerais, nos termos do § 3º do art. 16 da Lei 8.443/1992."
2.	Na presente fase processual, após arguir que seus declaratórios preenchem os requisitos de admissibilidade aplicáveis à espécie, o embargante inicia seus argumentos alegando que esta insigne 2ª Câmara teria deixado "de apreciar todas as questões que lhe foram postas em sede de defesa, bem como aquelas de ordem pública e nulidade absoluta, o que revela flagrante omissão e obscuridade" (peça 82, p. 1) .
3.	O primeiro ponto omisso, no entendimento do Sr. José Rinco, "foi quanto à capacidade técnica do servidor Auditor Federal da Serur que tem a função de analisar toda a documentação e diante da sua função de auditor pronunciou-se a favor da aprovação" (peça 82, p. 1) .
4.	O segundo ponto omisso, por sua vez, estaria relacionado à documentação mencionada por este relator no voto condutor do Acórdão 8295/2017-TCU-Segunda Câmara como necessária para comprovação da boa e regular aplicação dos recursos públicos federais afetos ao Convênio 661/2008. Sobre esse aspecto, ressalta o ora recorrente que "o prefeito sucessor tinha em mãos toda a documentação arquivada na sede da prefeitura e que merece ser responsabilizado pela continuidade das prestações de contas" (peça 82, p. 2-3) , além do que não haveria nas normas de regência quaisquer exigências quanto à documentação especificada no referido voto de acórdão.
5.	Teria havido, ainda, omissão "quanto ao prazo decadencial e prescricional (matéria de ordem pública) nos processos de TCE" (peça 82, p. 5) . Em respaldo a esta alegação, o embargante cita precedente do Superior Tribunal de Justiça (REsp 1.480.350-RS, Rel. Min. Benedito Gonçalves, julgado em 5/4/2016, DJe de 12/4/2016) e o art. 1º da Lei 9.873, de 23/11/1999, além de citar o "entendimento jurídico vigente de que quando ocorre um longo decurso de tempo entre a prática de um ato e a devida notificação ao seu agente responsável, tal interstício dificulta em demasia, ou mesmo impossibilita, o pleno exercício dos direitos da ampla defesa e do contraditório, consagrados na citada Carta Magna, e aplicáveis aos litigantes em processo administrativo (inciso LV, art. 5º) " (peça 82, p. 6) .
6.	Por fim, o Acórdão 8295/2017-TCU-Segunda Câmara teria se omitido, segundo o embargante, "ao se revestir de absoluta ausência de coerência nos valores ora cobrados, pois já foram descontados alguns valores do contracheque do responsável que é aposentado e passou por dificuldades financeiras [...] Os valores já descontados não foram mencionados, bem como não foi mencionada a responsabilidade do outro responsável, Rogério Tavares Rodeio & Shows Ltda., CNPJ: 04.508.310/001-72." (peça 82, p. 6) .
7.	Fundamentado nessa argumentação, o Sr. José Rinco Barbosa "aguarda que, nos Embargos, haja pronunciamento sobre todos os pontos colocados nas defesas, e ventilados, sem nenhum prejuízo de qualquer um deles, inclusive os abordados nos presentes Embargos, e desobstruída a decisão nestes aspectos, aclaradas as omissões e espancadas as contradições e obscuridade apontadas" (peça 82, p. 6) .
8.	Encontrando-se o processo pautado para a Sessão Ordinária de 2ª Câmara do dia 7/8/2018, o embargante peticionou nos autos solicitando "o adiamento do julgamento do Embargo de Declaração" (peça 92, p. 1) . Na ocasião, a advogada do Sr. José Barbosa esteve no Tribunal conversando com minha assessoria e apresentou novos documentos tendentes a comprovar (i) a efetiva realização da Festa junina objeto do Convênio 661/2008, abordado nesta TCE e (ii) a nulidade da citação daquele ex-prefeito neste TC Processo 027.802/2014-0. Em respaldo a esses argumentos, foi juntada a documentação que compõe as peças 92 e 93.
9.	Em despacho subsequente (peça 94) , decidi restituir os autos à Secretaria de Recursos deste Tribunal de Contas (Serur) para que fosse promovida nova análise de mérito do presente feito, encaminhando-o, em seguida, ao Ministério Público/TCU.
10.	A instrução de mérito da referida unidade técnica consta da peça 97 e segue parcialmente colacionada abaixo com alguns ajustes de forma:
"ADMISSIBILIDADE
14. Reitera-se o exame preliminar de admissibilidade (peça 95-96) , que concluiu pelo conhecimento dos Embargos de Declaração opostos por José Rinco Barbosa, suspendendo os efeitos do inteiro teor do Acórdão 8295/2017-TCU-Segunda Câmara. O Relator do feito, encaminhou os autos a esta Secretaria de Recursos 'para que promova nova análise de mérito do presente feito, encaminhando-o, em seguida, ao Ministério Público/TCU' (peça 93) .
MÉRITO
15. Delimitação
15.1. Constitui objeto destes Embargos de Declaração verificar se houve omissão, contradição ou obscuridade no Acórdão recorrido, bem como a existência de fatos e documentos que sejam aptos a possibilitar efeitos infringentes.
15.2. Registre-se que existem duas petições que serão analisadas em seguida: a) embargos de declaração propriamente ditos (peças 82) e b) elementos adicionais de defesa (peça 93) . As duas petições serão analisadas em conjunto e em confronto. Contudo, em razão da natureza de preliminar da peça 93, esta será analisada primeiro.
16. Nulidade decorrente de citação inválida (peça 93) .
16.1. Inicia-se a argumentação de nulidade da citação com a seguinte assertiva:
 (...) o Recorrente foi dado como citado (ciência dos autos) no dia 04/03/2015, conforme aviso de recebimento ora anexado nessa peça processual (Rua Oscar Vidal, Juiz de Fora/MG) . Sendo seu recebedor pessoa estranha e o endereço errado, pois esse apartamento foi entregue em setembro de 2011 pelas filhas do Recorrente (Gabriela de Paula Barbosa e Sabrina de Paula Barbosa) o qual era alugado. Sendo assim, o endereço considerado como citado pelo Egrégio tribunal foi errado e ninguém residia nele há anos, não sendo o Recorrente citado nos termos da lei. O endereço da citação estava errado e a pessoa que o recebeu é desconhecida, conforme AR anexado ao processo. Outras provas que serão anexadas aos autos são os comprovantes do Imposto de Renda do Recorrente e outras correspondências com endereço da cidade de Macaé/RJ e não o endereço de Juiz de Fora que não residia mais desde 2011.
16.2. Continua o recorrente:
De acordo com as provas anexadas ao processo, o local em que residia o Recorrente no período da citação era junto das suas filhas na cidade de Macaé, na rua Professor Gusmão, 434, Praia Campista, CEP 27923-311. O contrato de locação foi assinado em 1º de fevereiro de 2012 e rescindido em 2 de janeiro de 2017, conforme cópia da Rescisão Contratual. Devido à debilidade e aos problemas de saúde, o Recorrente morava com as filhas na maior parte do ano.
Outra prova que o Recorrente residia em Macaé são várias correspondências com datas de 2012, 2013, 2014 e as Declarações do Imposto de Renda dos anos de 2015 e 2014.
Em continuidade a análise do seguimento processual do TCU, por orientação e despacho do Secretário do Egrégio Tribunal, foi proposto o reenvio do ofício ao Sr. José Rinco Barbosa para o endereço constante da base de dados da Receita Federal (peça 16) e o ofício enviado (peça 17) retornou com anotação de 'não procurado' (peça 18) , ou seja, foi devolvida. Nesse momento o Tribunal deveria ter citado por edital o qual não fez e realizou o erro processual em dar continuidade ao processo. Foi transcorrido o prazo processual fixado e o Recorrente foi considerado revel.
Análise
16.3. O instituto da citação, consiste na fase processual em que se dá ciência ao responsável perante o TCU da existência de processo em seu nome, bem como os fatos tidos como irregulares, a fim de que apresente alegações de defesa ou recolha o valor devido, tudo nos termos do ofício citatório e de acordo com o art. 12, II, da Lei 8.443/1992 (Lei Orgânica do TCU - LO/TCU) , combinado com 179, da Resolução-TCU nº 246/2011 (Regimento Interno do TCU - RI/TCU) .
16.4. É por meio da citação válida que se aperfeiçoa a relação processual, ou seja, se não existir citação válida, padecem de nulidade absoluta todos os atos subsequentes que com ela se comunicarem.
16.5. Compulsando os autos, verificam-se os seguintes documentos referentes à tentativa de citação do Sr. José Rinco Barbosa:
a) Ofício citatório 0165/2015-TCU/SECEX-MG, de 23/2/2015, no endereço Rua Oscar Vidal, 478 - Apto. 802 - Centro, CEP 36.016-290 - Juiz de Fora - MG (peça 7) ;
b) Aviso de recebimento, expedido pelos Correios, do Ofício 0165/2015-TCU/SECEX-MG, sem qualquer ressalva (peça 10) ;
c) Ofício citatório 0164/2015-TCU/SECEX-MG, de 23/2/2015, no endereço Rua Capitão Avelino Martins, 42 - Centro 36.608-000 - Maripá de Minas - MG (peça 8) ;
d) Aviso de recebimento, expedido pelos Correios, do Ofício 0164/2015-TCU/SECEX-MG, com a informação de 'não procurado' (peça 12) ;
e) Ofício citatório 0163/2015-TCU/SECEX-MG, de 23/2/2015, no endereço Sítio Vista Alegre - Comunidade da Grota 36.608-000 - Maripá de Minas - MG (peça 9) ;
f) Aviso de recebimento, expedido pelos Correios, do Ofício 0163/2015-TCU/SECEX-MG, com a informação de 'não procurado' (peça 13) .
16.6. Frustrada a tentativa de citação pelo rito ordinário, foi expedida nova citação, agora com o endereço constante na base de dados CPF, por meio do Ofício 1919/2015-TCU/SECEX-MG, de 20/7/2015 (peça 17) . Conforme Aviso de Recebimento expedido pelos Correios (peça 18) , mais uma vez, houve a informação de 'não procurado' (peça 18) .
16.7. Frustradas todas as tentativas de citação realizadas pela Unidade Técnica, restou configurada a revelia do Sr. José Rinco Barbosa, dando-se prosseguimento ao feito, que culminou com a prolação do Acórdão 9639/2015-TCU-Segunda Câmara, já transcrito no item 9 desta instrução.
16.8. A marcha processual na tentativa de realizar a citação do Sr. José Rinco Barbosa, descrita no item 16.5, acena no sentido de frustração de todas as tentativas de citar o responsável para apresentar alegações de defesa ou recolher o valor devido. Corrobora essa exegese o fato da derradeira tentativa de citação do responsável, conforme Ofício citatório de peça 17 e o Aviso de Recebimento de peça 18.
16.9. A citação no TCU é disciplinada pelo art. 12, II, 22 da LO/TCU, combinado com o art. 179, do RI/TCU. Para deslinde do feito, transcreve-se o art. 22 da LO/TCU, nos seguintes termos:
Art. 22. A citação, a audiência, a comunicação de diligência ou a notificação far-se-á:
I - mediante ciência do responsável ou do interessado, na forma estabelecida no Regimento Interno;
II - pelo correio, mediante carta registrada, com aviso de recebimento;
III - por edital publicado no Diário Oficial da União quando o seu destinatário não for localizado.  (grifou-se) 
16.10. Também se deve transcrever o art. 179, do RI/TCU, nos seguintes termos:
Art. 179. A citação, a audiência ou a notificação, bem como a comunicação de diligência e de rejeição de alegações de defesa, far-se-ão: 
I - mediante ciência da parte, efetivada por servidor designado, por meio eletrônico, fac-símile, telegrama ou qualquer outra forma, desde que fique confirmada inequivocamente a entrega da comunicação ao destinatário;
II - mediante carta registrada, com aviso de recebimento que comprove a entrega no endereço do destinatário; 
III - por edital publicado nos órgãos oficiais, quando o seu destinatário não for localizado. (grifou-se) 
16.11. Os atos administrativos, gênero que comporta a espécie de citação realizada por este Tribunal, requerem como requisitos de constituição e validade competência, forma, finalidade, motivo e objeto. Dentre esses, tratar-se-á da forma, por estar intimamente relacionada ao presente feito.
16.12. A forma da citação é aquela prevista no ordenamento jurídico, sob pena de, não havendo essa observância, padecer de vício de nulidade absoluta.
16.13. Não há confundir a citação entregue mediante carta registrada, com aviso de recebimento que comprove a entrega no endereço do destinatário, nos termos do art. 179, II, do RI/TCU, fato que parece não haver ocorrido, com a citação a ser realizada por edital publicado nos órgãos oficiais, quando o seu destinatário não for localizado.
16.14. Não se deve passar ao largo que a citação ficta, ou seja, aquela realizada por meio de edital, possui bem menos eficácia do que a realizada por meio de carta registrada. Contudo, essa é a forma prevista tanto na LO/TCU quanto no RI/TCU para se citar o responsável que não for localizado na forma mencionada na primeira parte do item anterior.
16.15. Ainda que o ofício citatório de peça 7 tenha sido recebido sem qualquer ressalva, conforme demonstra o Aviso de Recebimento de peça 10, ao se realizarem novas citações, conforme os respectivos avisos de recebimento (peças 8 e 12, 9 e 13, 17 e 18) , o TCU acena no sentido de confirmar o 'não procurado' emitido pelos Correios, que deve ser entendido como não localizado, nos exatos termos dos arts. 22, II, e 179, II, da LO/TCU e do RI/TCU, respectivamente.
16.16. Registre-se, ademais, que na peça 93, p. 11-15, o responsável colaciona comprovantes de endereço, contemporâneos ao período da citação, indicando como domicílio local diverso do que foi utilizado por este Tribunal para comunica-lo do presente feito. Na consulta atual ao Sistema CPF, consta ainda que o responsável é presidente, desde 2007, da entidade 'Consórcio Intermunicipal de Saúde Paraibuna Leste'. E o Tribunal não utilizou o endereço desta entidade para tentar citá-lo. Conclui-se que o Tribunal, portanto, não esgotou as tentativas para citação do responsável.
16.17. Nesse sentido, deve-se reconhecer a nulidade da citação que ensejou a revelia do Sr. José Rinco Barbosa, por violar o devido processo legal, o contraditório e a ampla defesa, direitos e garantias fundamentais previstos no art. 5º, LIV e LV, e petrificados pela Constituição Federal, bem como por violação ao seguinte requisito de constituição e validade dos atos administrativos: forma.
16.18. No que tange ao mérito dos Embargos de Declaração constantes da peça 82, deixa-se de analisá-lo em razão da prejudicialidade causada pela nulidade absoluta verificada na citação realizada por esta Corte de Contas."
11.	Com base nessa análise, o auditor federal de controle externo encarregado de instruir o feito no âmbito da Serur propõe conhecer dos Embargos de Declaração opostos pelo Sr. José Rinco Barbosa, para, no mérito, acolhê-los e atribuir-lhes efeitos infringentes, de modo a tornar insubsistentes os Acórdãos 9.369/2015 e 8.295/2017 de 2ª Câmara e restituir o feito ao relator a quo para que promova as medidas que entender convenientes para o saneamento dos autos.
12.	Essa proposta de encaminhamento contou com a anuência do corpo dirigente da unidade instrutiva (peças 98 e 99) , e com a concordância do Ministério Público/TCU, novamente representado nestes autos pelo Procurador Sergio Ricardo Costa Caribé (peça 100) .
	É o Relatório.

Aprigio Perissé Vianna (OAB/RJ 200.551) e Sabrina de Paula Barbosa (OAB/MG 109.945), ambos representado José Rinco Barbosa (procuração autuada como peça 63).

Procurador Sergio Ricardo Costa Caribé.

TOMADA DE CONTAS ESPECIAL. MUNICÍPIO DE MARIPÁ DE MINAS-MG. CONVÊNIO. NÃO COMPROVAÇÃO DA BOA E REGULAR APLICAÇÃO DE RECURSOS PÚBLICOS FEDERAIS. RESPONSABILIDADE DO ENTÃO PREFEITO. CONTAS IRREGULARES. DÉBITO. MULTA. RECURSO DE RECONSIDERAÇÃO. CONHECIMENTO. IMPROCEDÊNCIA. EMBARGOS DE DECLARAÇÃO. CONHECIMENTO. EXISTÊNCIA DE NULIDADE ABSOLUTA EM CITAÇÃO REALIZADA POR ESTE TRIBUNAL. INSUBSISTÊNCIA DOS ATOS PROCESSUAIS SUBSEQUENTES, INCLUSIVE DAS DELIBERAÇÕES PROFERIDAS NOS AUTOS. PREJUDICIALIDADE DOS DEMAIS ARGUMENTOS APRESENTADOS EM SEDE DE EMBARGOS. RESTITUIÇÃO DO PROCESSO AO RELATOR A QUO.

TOMADA DE CONTAS ESPECIAL (TCE)

Secretaria de Recursos (Serur).

No que tange à admissibilidade, os Embargos Declaratórios em exame devem ser conhecidos, porquanto preenchidos os requisitos previstos no art. 34 da Lei 8.443, de 16/7/1992, combinado com o art. 287 do Regimento Interno-TCU.
2.	Quanto ao mérito, acolho, de pronto, a arguição de nulidade da citação do Sr. José Rinco Barbosa. E o faço com base na análise promovida à peça 97 pela Secretaria de Recursos (Serur) , que cuidou de abordar, com as devidas profundidade e abrangência, essa questão processual.
3.	Com efeito, restou demonstrado que o Tribunal não esgotou as tentativas para citação do responsável, o que caracteriza nulidade absoluta de todos os atos processuais subsequentes, eis que caminharam para desfecho processual desfavorável ao ex-prefeito, qual seja, declaração de revelia, julgamento pela irregularidade das contas, condenação em débito e aplicação de multa.
4.	Nessas circunstâncias, na linha do que sugerem os pareceres precedentes, deve-se reconhecer a nulidade da citação do Sr. José Rinco Barbosa, por violar o devido processo legal, o contraditório e a ampla defesa, direitos e garantias fundamentais previstos no art. 5º, LIV e LV, da Constituição Federal. E como consequência desse encaminhamento, deve o Tribunal, nos termos do art. 176 do Regimento Interno do TCU, declarar nulos também os atos processuais subsequentes àquela comunicação falha, em especial aos Acórdãos 9.369/2015 e 8.295/2017, ambos de 2ª Câmara.
5.	No que tange aos demais argumentos apresentados em sede de embargos, deixo de analisá-los, tendo em vista a prejudicialidade causada pela nulidade absoluta ora reconhecida.
	Ante o exposto, VOTO no sentido de que o Tribunal adote a deliberação que ora submeto ao Colegiado.
TCU, Sala das Sessões Ministro Luciano Brandão Alves de Souza, em 16 de abril de 2019.
AROLDO CEDRAZ 
Relator